【裁判字號】    96,訴,3050
【裁判日期】    970312
【裁判案由】    塗銷所有權移轉登記等
【裁判全文】
臺灣臺中地方法院民事判決  96年度訴字第3050號
原      告  台灣中小企業銀行股份有限公司
法定代理人  戊○○
訴訟代理人  甲○○
            丁○○
被      告  乙○○
                        2樓
            丙○○
                        2樓
上列當事人間塗銷所有權移轉登記等事件，本院於民國97年2月1
3日言詞辯論終結，判決如下：
    主    文
被告乙○○、丙○○就附表一所示之土地、建物，於民國96年5
月30日，所為贈與之債權行為，及於民國96年6月11日，所為所
有權移轉登記之物權行為，應予撤銷。
被告乙○○應將前項土地及建物於民國96年6月11日，以贈與為
原因之所有權移轉登記，予以塗銷。
訴訟費用新台幣壹萬伍仟捌佰伍拾元由被告負擔。
    事實及理由
甲、程序方面：
    被告經合法通知，未於最後言詞辯論期日到場，核無民事訴
    訟法第386條各款所列情形，爰依原告之聲請，由其一造辯
    論而為判決。
乙、實體方面：
一、原告起訴主張：訴外人臻億鋼筏股份有限公司（以下簡稱臻
    億公司，負責人為被告丙○○）於民國（下同）92年12月18
    日，邀同被告丙○○、訴外人尚劉秀華、李綠滿三人為連帶
    保證人，向原告借得新台幣（下同）300萬元，借款利息按
    照中華郵政股份有限公司二年期定儲機動利率加1.65％機動
    計收，目前即為4.135％；嗣於92年12月6日，臻億公司復邀
    同被告丙○○、訴外人尚劉秀華、辛威龍三人為連帶保證人
    ，向原告簽訂國內信用狀融資契約，額度為320萬元，額度
    期間一年自95年12月12日起，至96年12月12日止，且約定額
    度內循環動用，利率按原告銀行公告之基準利率加碼年息
    1.17％機動計算，目前利率為5.43%，臻億公司於額度下分
    別於96年3月29日、5月18日向原告申貸72萬元、109萬元；
    另臻億公司復邀同被告丙○○、訴外人尚劉秀華、辛威龍三
    人為連帶保證人，向原告簽訂進口物資融資契約，額度為美
    金10萬元，額度期間1年，自95年12月12日起，至96年12月
    12 日止，且約定額度內循環動用，利率按原告銀行付款日
    牌告外幣貸款利率，付款日之利率為年息9.15％計算，被告
    於本項額度內於95年11月27日開發信用狀，於95年12月20日
    由原告墊款美元1萬9972.34元。以上各筆債務並均約定應按
    月給付本息，如未依約給付本息，即喪失期限利益，全部借
    款債務視為到期，除仍按前開約定利率計息外，逾期清償在
    6個月以內者，按約定利率10%，超過6個月者，照約定利率
    20%加付違約金。然臻億公司經營不善，列為拒絕往來戶，
    尚積欠原告如附表二所示之本金、利息及違約金，尚未清償
    ，迭經催討無果，依約已喪失期限利益，全部債務均視為到
    期。原告爰依消費借貸及連帶保證之法律關係，訴請臻億公
    司被告丙○○等人連帶給付，獲勝訴判決在案。被告丙○○
    明知臻億公司清償能力不佳，意圖損害債權，竟於96年6月
    11日，將如附表示之土地、建物，以贈與為原因（96年5月
    30日為原因發生日），移轉上開不動產所有權予被告乙○○
    ，並於96年6月11日，經台中縣太平地政事務所以96平普資
    字第061530號登記完畢，被告丙○○除上開土地及建物外，
    並無其他財產，足供清償債務，其上開無償行為，有害及原
    告之債權，原告自得聲請法院撤銷該等贈與債權行為，及所
    有權移轉登記之物權行為，並請求被告乙○○塗銷該等不動
    產之所有權移轉登記，以回復原狀，爰依民法第244條規定
    訴請撤銷被告二人所為之前述贈與債權行為，及所有權移轉
    之物權行為，並請求被告乙○○塗銷系爭移轉登記以回復原
    狀等語，並聲明：1.被告乙○○、丙○○就附表一所示之土
    地、建物，於民國96年5月30日，所為贈與之債權行為，及
    於民國96年6月11日，所為所有權移轉登記之物權行為，應
    予撤銷。2.被告乙○○應將前項土地及建物於民國96年6月
    11日，以贈與為原因之所有權移轉登記，予以塗銷。
二、被告則未於言詞辯論期日到場，亦未提出書狀為任何聲明及
    陳述。
三、法院之判斷：
（一）本件原告起訴主張：前開訴外人稱臻億公司於92年12月18
      日，邀同被告丙○○、訴外人尚劉秀華、李綠滿三人為連
      帶保證人，向原告借得300萬元；於92年12月6日，臻億公
      司復邀同被告丙○○、訴外人尚劉秀華、辛威龍三人為連
      帶保證人，分別於96年3月29日、5月18日，向原告申貸72
      萬元、109萬元；另臻億公司復邀同被告丙○○、訴外人
      尚劉秀華、辛威龍三人為連帶保證人，向原告簽訂進口物
      資融資契約，且於95年11月27日開發信用狀，於95年12月
      20日由原告墊款美元1萬9972.34元。然臻億公司經營不善
      ，被告列為拒絕往來戶，尚積欠原告如附表二所示之本金
      、利息及違約金尚未清償，原告爰依消費借貸及連帶保證
      之法律關係，訴請臻億公司被告丙○○等人連帶給付，獲
      勝訴判決等情，業據原告提出本院96年度訴字第2345號民
      事判決一份、拒絕往來公告清單一份、在卷可稽，而被告
      二人經合法通知未到庭爭執，是原告主張其為被告丙○○
      之債權人，被告丙○○有債務未為清償，自堪信為真實。
（二）原告復主張：被告丙○○明知臻億公司清償能力不佳，意
      圖損害債權，竟於96年6月11日，將如附表一所示之土地
      、建物，以贈與為原因（96年5月30日為原因發生日），
      移轉上開不動產所有權予被告乙○○，並於96年6月11日
      ，經台中縣太平地政事務所以96平普資字第061530號登記
      完畢，亦有原告所提出之系爭土地、建物登記謄本、異動
      索引各一份，在卷可稽，是原告主張被告二人間就附表所
      示系爭不動產移轉登記，係以贈與之無償行為為之，亦屬
      可採。
（三）再者，依原告所提出附卷之被告丙○○財產歸屬資料清單
      ，被告丙○○除上開不動產外，別無不動產，而被告丙○
      ○之其他財產中，有價證券投資最高額者，為臻億公司（
      即本件借款之借款人）股份投資1500萬元，惟臻億公司就
      本件系爭借款無力清償，已如前述，臻億公司負債累累，
      被告丙○○就臻億公司前述股份投資，已無實質價值，亦
      可認定，是原告主張被告二人間前述無償移轉不動產所有
      權之行為，已使被告丙○○資產減少，有害及原告債權，
      應屬可採。
四、按債務人所為之無償行為，有害及債權者，債權人得聲請法
    院撤銷之；債權人依第1項之規定聲請法院撤銷時，得並聲
    請命受益人回復原狀，民法第244條1項、第4項分別前段定
    有明文。本件被告丙○○別無其他財產足資清償對原告之借
    款債務，則其於為系爭不動產之無償贈與行為、移轉所有權
    移轉登記時，已無資力足以清償對原告之債務，其行為自屬
    詐害債權之行為，是原告主張被告二人間之系爭贈與行為、
    所有權移轉登記行為害及其債權，應屬可採，原告自得依前
    開民法第244條規定，訴請撤銷被告二人間所為前開無償贈
    與之債權行為，及所有權移轉之物權行為，並請求被告乙○
    ○塗銷系爭不動產之所有權移轉登記，以回復原狀。從而，
    原告依民法第24 4條第1項規定行使撤銷權，請求撤銷被告
    二人就附表一所示之土地、建物，於96年5月30日，所為贈
    與之債權行為，及於96年6月11日，所為所有權移轉登記之
    物權行為；及依民法第244條第4項規定，請求被告乙○○應
    將如附表一所示土地及建物，於96年6月11日，以贈與為原
    因之所有權移登記，予以塗銷，以回復原狀，於法有據，應
    予准許。
丙、訴訟費用負擔之依據：民事訴訟法第78條、第85條第1項。
中    華    民    國    97    年    3    月    12    日
                  民事第四庭    法  官  王金洲
正本係照原本作成。
如對本判決上訴，須於判決送達後20日內向本院提出上訴狀。
中    華    民    國    97    年    3    月    12    日
                                書記官  楊家印
附表一：
土地標示：
┌─┬──────────────────┬─┬────┬──┬─┐
│編│土      地    坐    落              │地│面積    │權利│備│
│  ├───┬────┬───┬─────┤  ├────┤範圍│  │
│號│縣市  │鄉鎮市區○段    │地號      │目│平方公尺│    │考│
├─┼───┼────┼───┼─────┼─┼────┼──┼─┤
│1 │台中縣│太平市  ○○○段│0000-0000 │建│859.39  │1/130   │
├─┼───┼────┼───┼─────┼─┼────┼──┼─┤
│2 │台中縣│太平市  ○○○段│0000-0000 │建│166.08  │1/25    │
├─┼───┼────┼───┼─────┼─┼────┼──┼─┤
│3 │台中縣│太平市  ○○○段│0000-0000 │建│634.47  │1/25    │
├─┼───┼────┼───┼─────┼─┼────┼──┼─┤
│4 │台中縣│太平市  ○○○段│0000-0000 │建│347.72  │1/130   │
├─┼───┼────┼───┼─────┼─┼────┼──┼─┤
│5 │台中縣│太平市  ○○○段│0000-0000 │建│545.10  │1/130   │
├─┼───┼────┼───┼─────┼─┼────┼──┼─┤
│6 │台中縣│太平市  ○○○段│0000-0000 │建│43.40   │1/130   │
├─┼───┼────┼───┼─────┼─┼────┼──┼─┤
│7 │台中縣│太平市  ○○○段│0000-0000 │建│685.96  │1/130   │
├─┼───┼────┼───┼─────┼─┼────┼──┼─┤
建物標示
┌─┬─────┬───────┬──────┬──────┬───────────────┬─┬─┐
│編│建      號│基  地  坐  落│建 物 門 牌 │建築式樣主要│建物面積（平方公尺）          │權    │
│  │          │              │            │建築材料及房├───────┬───────┤利    │
│  │          │              │            │屋層數      │樓層面積合計  │附屬建物主要建│範    │
│號│          │              │            │            │              │築材料及用途  │圍    │
├─┼─────┼───────┼──────┼──────┼───────┼───────┼─┼─┤
│1 │00000-000 │台中縣太平市吉│台中縣太平市│鋼筋混凝土造│89.60         │陽台11.61     │      │
│  │          │祥段423、424  │中山路2段1弄│5層樓房第2層│              │              │全    │
│  │          │地號            4號2樓      │            │              │              │部    │
└─┴─────┴───────┴──────┴──────┴───────┴───────┴─┴─┘
附表二：
被告丙○○連帶保證所積欠借款新台幣部分：
┌──┬──────┬───────┬────┬────┬────┐
│編號│積 欠 本 金 │  連帶保證人  │ 利  息 │週年利率│ 違約金 │
│    │  （元）    │              │ 起算日 │ （％） │ 起算日 │
├──┼──────┼───────┼────┼────┼────┤
│ １ │ 1,007,781  │丙○○、尚劉秀│96.05.18│ 4.135  │96.06.19│
│    │            │華、李綠滿    │        │        │        │
├──┼──────┴───────┴────┴────┴────┤
│合計│ 1,007,781元                                              │
├──┴─────────────────────────────┤
│附註：利息之計算，自利息起算日起至清償日止；違約金之計算，自違約│
│      金起算日起至清償日止，逾期在6個月以內者，按上開利率10%，逾│
│      期超過6個月者，依上開利率20%計算。                        │
└────────────────────────────────┘
被告丙○○連帶保證所積欠借款新台幣部分：
┌──┬──────┬───────┬────┬────┬────┐
│編號│積 欠 本 金 │  連帶保證人  │ 利  息 │週年利率│ 違約金 │
│    │  （元）    │              │ 起算日 │ （％） │ 起算日 │
├──┼──────┼───────┼────┼────┼────┤
│ １ │   720,000  │丙○○、尚劉秀│96.05.29│ 5.43   │96.06.30│
│    │            │華、辛威龍    │        │        │        │
├──┼──────┼───────┼────┼────┼────┤
│ ２ │  1,041,050 │丙○○、尚劉秀│96.06.18│ 5.43   │96.07.19│
│    │            │華、辛威龍    │        │        │        │
├──┼──────┴───────┴────┴────┴────┤
│合計│ 1,761,050元                                              │
├──┴─────────────────────────────┤
│附註：利息之計算，自利息起算日起至清償日止；違約金之計算，自違約│
│      金起算日起至清償日止，逾期在6個月以內者，按上開利率10%，逾│
│      期超過6個月者，依上開利率20%計算。                        │
└────────────────────────────────┘
被告丙○○連帶保證所積欠借款美金部分：
┌──┬──────┬───────┬────┬────┬────┐
│編號│積 欠 本 金 │  連帶保證人  │  利  息│週年利率│ 違約金 │
│    │ （美元）   │              │  起算日│ （％） │ 起算日 │
├──┼──────┼───────┼────┼────┼────┤
│ １ │ 19,972.34  │丙○○、尚劉秀│95.12.20│ 9.15   │96.6.19 │
│    │            │華、辛威龍    │        │        │        │
├──┼──────┴───────┴────┴────┴────┤
│合計│ 19,972.34 美元                                           │
├──┴─────────────────────────────┤
│附註：利息之計算，自利息起算日起至清償日止；違約金之計算，自違約│
│      金起算日起至清償日止，逾期在6個月以內者，按上開利率10%，逾│
│      期超過6個月者，依上開利率20%計算。                        │
└────────────────────────────────┘


司法院資訊處製作；財團法人民間司法改革基金會備份。
